臺灣高雄地方法院刑事判決　　　　　　　　　　　　　九十年度訴字第一七號
　　公　訴　人　臺灣高雄地方法院檢察署檢察官
　　被　　　告　甲○○
　　選任辯護人　李昆南
　　　　　　　　尤秀鈴
右列被告因偽造文書等案件，經檢察官提起公訴（九十年度偵字第四一四八號、第一
一七四五號），本院判決如左：
    主  文
甲○○無罪。
    理  由
一、按犯罪事實應依証據認定之，無証據不得推定其犯罪事實，又不能証明被告犯罪
    者，應諭知無罪之判決，刑事訴訟法第一百五十四條、第三百零一條第一項分別
    定有明文。又認定不利於被告之事實，須依積極證據，苟積極證據不足為不利於
    被告事實之認定，即應為有利於被告之認定，更不必有何有利之證據，最高法院
    著有三十年上字第八一六號判例可參。
二、公訴意旨略以：被告戊○○（經本院通緝中，嗣到案後另行審理）係劉廣樹之女
    ，劉廣樹係國軍中尉退伍，並按期向國防部支領退休俸。詎劉廣樹於民國八十一
    年十一月二十七日在大陸地區死亡後，戊○○為繼續向國防部請領其父之退休俸
    ，竟意圖為己不法之所有，基於概括犯意，於八十二年一月份起至八十九年六月
    份止，連續偽造劉廣樹之印文、署押，冒用劉廣樹之名義，偽造「委託代領俸金
    申請書」，並與建泰外內科醫院院長甲○○共謀，由甲○○填具劉廣樹前往應診
    之不實診斷證明書，戊○○即持前開二不實文件及「高雄市三民區鼎金里里長證
    明書」等書面資料，以劉廣樹生病行動不便為由，前後十三次向國防部申請代領
    劉廣樹之退休俸，詐取之金額共計新台幣（以下同）一百七十五萬七千零八十三
    元。嗣劉廣樹之配偶丁○○○於八十九年六月七日去函向國防部反應，始查知上
    情，因認被告甲○○所為，係犯刑法第二百十五條之業務登載不實罪嫌云云。
三、訊據被告甲○○堅決否認又偽造文書之犯行，辯稱：戊○○在八十三年六月二十
    五日來找我說她爸爸高血壓中風，因為她爸爸將要到大陸探親，她要求我開藥及
    診斷證明書給她。過幾天後她帶她爸爸來醫院看病，醫院的護士小姐可以作證，
    當時護士小姐有核對過劉女爸爸的身份證及照片確定是劉廣樹本人無誤，要求我
    開了診斷證明書給他。之後，劉女陸續單獨來醫院拿過幾次藥並請我開了診斷證
    明書給她，她要求我開診斷證明書是因為她可以要求航空公司特別服務，我知道
    航空公司有這項服務，而且以我的專業知道這種病不可能會痊癒，所以我就開給
    她等語。經查：
  (一)按刑法第二百十五條之業務登載不實罪，須以行為人為明知為不實之事項，而登
    載於其業務上作成之文書，為其要件。所謂「明知」，係指直接故意而言。亦即
    行為人對於構成犯罪之事實，明知並有意使其發生之情形，始克當之。是如行為
    人出於過失者，固不包括於內，即行為人對於構成犯罪之事實，雖預見其發生，
    而其發生並不違背其本意者，以故意論之間接故意，亦不涵括於內，合先敘明。
  (二)本件首應檢視者為劉廣樹是否曾至被告甲○○所開設之建泰內外科醫院就診﹖經
    查，被告戊○○於偵查中供稱：「（你爸明明已死亡根本無法去看診，甲○○醫
    師如何開診斷證明書給你﹖）我爸以前就在那兒看診，我爸死後遇到這個難題無
    法解決，我就跟他說我爸生病要拿藥，因是老顧客，他就配合」（見偵查卷第三
    十七頁），顯見劉廣樹確有至被告甲○○所開設之建泰內外科醫院就診之事實。
    且參以證人即該醫院護士乙○○證稱：「（八十二年至八十三年間是否曾經看過
    戊○○帶一名半身不遂的老男人到你們醫院看診？）是，因為戊○○光頭所以我
    印象很深刻。當時她爸爸坐輪椅來看診，因為醫院門口有楷梯，沒有輪椅進入的
    設備所以她請我和丙○○小姐出去幫她搬」、「（在你任職期間戊○○去看診過
    幾次？）二次，二次都帶同一名老人來。第二次也是我與許小姐一同出去扶老人
    進院」；證人即該醫院當時之掛號小姐丙○○證稱：「（是否曾經看過戊○○至
    貴院看診？）是。八十三年六月間她一人來幫她爸爸掛號，我叫她去帶她爸爸親
    自來。過二天後她就帶她爸爸來，因為她爸爸手會發抖不能寫字，她就幫忙填資
    料。當時是由我與張小姐出去扶她爸爸進來醫院」、「（為何記得當天的情形？
    ）因為她是光頭，穿著時髦。」、「（在你任職期間看過她帶爸爸看診幾次？）
    二次」等語（見本院九十年八月二十七日訊問筆錄），證人乙○○、丙○○雖係
    受雇於被告甲○○，其證言可能有偏頗之虞，惟其等之證言與上開被告戊○○所
    述相符，自應尚屬可採，益可徵劉廣樹確有至被告甲○○所開設之建泰內外科醫
    院就診之事實。雖被告戊○○於偵查中又翻異前供，指稱伊只有帶證件去之情（
    見偵查卷第三十九頁背面），惟依經驗法則，案發時之初次供述較少權衡利害得
    失或受他人干預，比之事後翻異之詞，自較可信，且又無其他證據可證明其更異
    之詞與事實更為相符，或其初供係虛偽者，是應認被告戊○○上開偵查中初訊之
    供述較為可採。
  (三)被告戊○○於偵查中供稱：「我爸以前就在那兒看診，我爸死後遇到這個難題無
    法解決，我就跟他說我爸生病要拿藥，因是老顧客，他就配合」等語，已如前述
    ，可見被告戊○○僅係向被告甲○○告稱伊爸爸生病要拿藥之情，並無「與建泰
    外內科醫院院長甲○○共謀，由甲○○填具劉廣樹前往應診之不實診斷證明書」
    情形。且若係被告甲○○與被告戊○○就詐領劉廣樹之退休俸有共謀之情形，自
    於詐得之後，被告二人必會有分配贓款之行為，惟本件經查並無此種情形，自無
    法推論被告甲○○與被告戊○○之間，有共謀之情形。是被告甲○○顯係因與被
    告戊○○係老顧客，而遭受被告戊○○之蒙蔽，因而出具診斷證明書，縱有過失
    ，惟此並非被告甲○○直接故意之行為，揆諸上開說明，自與明知為不實之事項
    ，而登載於其業務上作成之文書之構成要件有間。
  (四)又經醫師判斷確信可掌握病情而再開給相同處方者，得由家屬代為取藥，此有高
    雄市醫師公會轉載中央健康保險局函一份在卷可稽，因之，本件被告甲○○經診
    斷過被告戊○○所帶來並持有劉廣樹之身分證明之人後，認為劉廣樹係陳舊腦中
    風，而續由被告戊○○繼續代為取藥，並開給診斷證明書，自屬合法，惟其並未
    確實查明被告戊○○所帶來並持有劉廣樹之身分證明之人，是否確係劉廣樹本人
    ，及於繼續由被告戊○○代為取藥，並開給診斷證明書之期間，並未確實究明劉
    廣樹本人是否仍然在世，或已身亡，或其病情已惡化而無法掌握等情，確有過失
    之情形，惟此並非被告甲○○直接故意之行為，亦如前述。
  (五)綜上，被告甲○○之前開行為不能證明係屬刑法第二百十五條之業務登載不實罪
    之行為，此外，復查無其他證據足認被告甲○○有刑法第二百十五條之業務登載
    不實之犯行，揆諸首開說明，被告甲○○之犯罪，即屬不能證明，自應為無罪之
    諭知。
據上論斷，應依刑事訴訟法第三百零一條第一項，判決如主文。
本案經檢察官黃元冠到庭執行職務。
中      華      民      國    九十一    年      四      月    二十四    日
                                  臺灣高雄地方法院刑事第七庭
      法  官    陳信伍
右正本證明與原本無異。
如不服本判決，應於判決送達後十日內，向本院提出上訴狀。
                                              書記官    林秀珍
中    華    民    國      九十一      年      四      月      二十四    日
